【裁判字號】    90,訴,2004
【裁判日期】    901029
【裁判案由】    損害賠償
【裁判全文】
臺灣臺中地方法院民事判決  九十年度訴字第二○○四號
    原      告  丙○○
                銀行北屯分行
    法定代理人  詹幸堂
    訴訟代理人  乙○○
右當事人間請求損害賠償事件，本院判決如左：
    主      文
原告之訴及其假執行之聲請均駁回。
訴訟費用由原告負擔。
    事      實
甲、原告方面：
一、聲明：
  (一)被告應給付原告新台幣（下同）壹佰捌拾萬元及自本訴狀繕本送達之翌日起至清
    償日止按年利率百分之五計算之利息。
  (二)原告願供擔保，請准予宣告假執行。
二、陳述：
  (一)按分公司係由總公司分設之獨立機構，就其業務範圍內之事項涉訟時，有當事人
    能力（請參附件一：最高法院四十年台上字第三十九號判例意旨）。查被告為台
    灣中小企業銀行之分行，相當於分公司，而本件涉訟者乃屬被告業務範圍內之事
    項，故依上開判例意旨，本件訴訟之被告有當事人能力，合先陳明。
  (二)查原告於民國（下同）八十八年間簽發以員林信用合作社莒光分社為付款人之支
    票六紙，受款人指定為芳姿國際股份有限公司（下稱芳姿公司），劃平行線並載
    明「禁止背書轉讓」而將該六紙支票交付予芳姿公司，嗣後因發現貨物有問題，
    原告即商請芳姿公司暫勿提示該等支票，並獲芳姿公司負責人首肯，詎料上揭六
    紙支票事後經發現竟係由中徽實業有限公司（下稱中徽公司）向被告提示而獲支
    付全部票款共計壹佰捌拾萬元整；原告經向芳姿公司查證後得知，芳姿公司並未
    曾委託他人提示或轉讓上開支票，原告為此曾發函要求被告釋明，被告回函略以
    ：委任取款背書依法有據云云，惟查被告回函所云，純屬推諉卸責之詞，被告確
    實有疏失並因而造成原告損失上開支票之金額，茲就原告所受損失與被告之疏失
    之因果關係詳細說明如下：
  1.原告受有損害：查原告因發現貨物有問題，於是商請受款人芳姿公司暫勿提示前
    揭禁止背書轉讓之支票，並獲芳姿公司負責人首肯，並將返還前揭支票，已如前
    述，因此在原告與芳姿公司尚未同意芳姿公司得領取票款之前，原告本無庸支付
    前揭票款；惟因被告疏於審查即逕接受無關之第三人中徽公司之提示而於支票上
    簽章證明，並將票款存入無關之第三人「中徽公司」之帳戶內，致使原告損失上
    開票款金額。
  2.被告顯有過失：依中央銀行業務局 (73)台央業字第一八００號函及 (74)台央業
    字第一一四五號函釋示可知，劃平行線並載明禁止背書轉讓之票據，如委任背書
    取款，需符合下列條件：受款人在金融業未設立帳戶；應由受款人於票據背
    面記載「委託受任人取款」等委託文句；受款人與受任取領款人均於票據背面
    共同親自簽章完成委任手續，並經提示之金融業者簽章證明。查芳姿公司在金融
    機構設有帳戶，根本無庸以委任取款方式委託他人取款，又芳姿公司並未在票據
    背面記載委任中徽公司取款之文句，就此點，芳姿公司甚且已書立切結書，向原
    告切結保證絕未將票據交予中徽公司，更未委託中徽公司領款，芳姿公司亦未與
    中徽公司共同親自簽名委任被告，則顯然芳姿公司與被告間並未有所謂「委任取
    款」之委任關係存在；芳姿公司（票據受款人）既未親自簽名委任被告，則被告
    豈能謂其係受芳姿公司之委任而付款予中徽公司！由此足見被告顯然疏於上揭之
    審查，即逕認為有委任取款之事實而付款予中徽公司，被告顯然有過失。
  3.原告所受之損害與被告之過失有相當因果關係：又查提示銀行經審查確實有委任
    取款之事實後，須簽章證明存入受任領款人帳戶無誤後，付款銀行始為付款，此
    有中央銀行上開函釋可據。前揭六紙票據，付款銀行為：員林信用合作社，其係
    依提示銀行（即被告）簽章證明之指示後，方為付款，被告取得該等票款，又將
    票款存入「中徽公司」之帳戶內。易言之，原告之所以會損失原無庸支出之壹佰
    捌拾萬元，究其因乃是被告違反其注意義務，怠於審查芳姿公司究竟並無委任伊
    取款，即逕予以簽章證明並將票款存入無關第三人「中徽公司」之帳戶內，致使
    原告受損，是故原告所受之損害與被告之過失有相當因果關係。
  4.綜上，支票上所記載之「禁止背書轉讓」，係發票人特意依法加載之事項，金融
    業者在處理「禁止背書轉讓」之票據時，自應受發票人之指示為之，不得違背其
    本意。被告回函主張其係依所謂之「委任取款背書」而為處理，並非「背書轉讓
    」云云，然既係依委任關係，則被告即負有審查當事人究竟有無委任之真意；實
    際上芳姿公司並無委任中徽公司取款，亦無委任被告付款於中徽公司，則顯然被
    告怠於審查委任關係之有無，而草率認定所謂之「委任關係」存在，逕將票款存
    入無關之第三人「中徽公司」之帳戶內，被告違反金融業之注意義務，自屬有過
    失，並因而造成原告損失壹佰捌拾萬元，理應負損害賠償之責。
  (三)對被告答辯之陳述：
  1.關於原告所受之損害：查系爭支票當初之所以給付予芳姿公司，係為了預付貨款
    ，惟之後芳姿公司發生難以交貨之問題，原告乃要求返還支票，證人張敦夷九十
    年七月二十五日在鈞院曾證稱：「，．．．我們貨交的比較慢，遂協我向台北總
    公司拿回來，因為我們的貨比較慢，他要求票拿回去他可以把票開慢一點的時間
    給付，．．．」。（該日筆錄第四頁第一行起），另芳姿公司之負責人林義芳九
    十年八月二十九日亦在鈞院證稱：「，．．．我交票給張敦夷時有跟他說票要還
    給蕭先生，．．．」。（該日筆錄第三頁末行），因而系爭之支票應該退還予原
    告，實乃明確定。再者因為系爭之支票均有劃平行線，且有為禁止背書轉讓之記
    載，常理而論，他人縱執有該等支票，亦無從合法取得票款，是乃證人林義芳放
    心將系爭支票交予張敦夷返還予原告後，未再跟催之原因。又按支票乃發票人簽
    發一定之金額，委託金融業者於見票時無條件支付與受款人或執票人之票據（票
    據法第四條第一項），系爭之支票均有劃平行線，且有為禁止背書轉讓之記載，
    且應該退還予原告，實乃明確，而且他人縱執有該等支票，亦無從合法取得票款
    ，己如前述，被告疏於審查「中徽公司」是否為受款人，是否為合法執票人，被
    告竟於系爭之支票上簽章證明，並將票款存入無關第三人「中徽公司」之帳戶內
    ，金融業者應依發票人之指示付款給受款人或合法執票人，原告原本無庸給付系
    爭之六紙支票，且係要返還予原告，卻因被告疏於查核而誤認中徽公司受有取款
    之委任，以致讓既非受款人亦非受任人之中徽公司領走票款，原告當然受有損害
    。
  2.關於原告追究系爭支票之時點問題：原告於八十八年六月間因票款業經兌領卻尚
    未收到貨，故聯絡張敦夷，原告一直以為芳姿公司領走票款，票款既已兌領，原
    告事後僅得要求給貨或還錢以茲補救，原告並未堅持要貨，而係表示若芳姿公司
    終不能出貨，則還錢亦可，然係張敦夷選擇要出貨，並簽本票做為擔保，並非如
    其所謂原告堅持要貨云云；又原告一直係以為系爭支票係由芳姿公司提示領取，
    嗣於八十九年四、五月間因與林義芳電話聯繫，提及支票業已兌領為何不交貨乙
    事，而遭林義芳否認，原告再向票據付款銀行「員林信用合作社」調閱系爭之支
    票後，始知系爭支票根本不是由芳姿公司提示取款，係由中徽公司以所謂「委任
    取款」之方式領走票款，原告乃又要求林義芳書立證明，證明其公司並未委任中
    徽公司取款，以此乃何以原告遲至去年五月間才開始追查系爭支票之故。
  3.關於被告之過失：系爭支票根本不是由芳姿公司提示取款，而係由中徽公司以所
    謂「委任取款」之方式領走票款，惟事實上金融業者應依發票人之指示付款給受
    款人或合法執票人，本案經鈞院調查後，被告顯然違反其注意義務：
  (1)系爭之支票背面固有芳姿公司之橫條章，但支票背面之所以會有芳姿公司之橫條
    章，是因芳姿公司收到系爭之支票即交予「上海銀行汐止分行」託收，而後因要
    將支票返還給發票人（原告），才向銀行抽票，是以系爭之支票背面芳姿公司之
    橫條章，並非為委任中徽公司取款才蓋在上面。依中央銀行業務局  (73)台央業
    字第一八００號函及  (74)台央業字第一一四五號函（附件二）釋示可知，劃平
    行線並載明禁止背書轉讓之票據，如委任背書取款，需符合受款人與受任取領款
    人均於票據背面共同親自簽章完成委任手續，被告顯然未遵中央銀行之作業準則
    ，疏未審查芳姿公司有無委任他人取款。
  (2)又依被告承辦職員林碧珠等人之證詞，本案系爭支票之提示委任，僅由中徽公司
    的人（童禮學）單獨去提示，並無張敦夷陪同 (請參卷內八月二十九日之筆錄第
    六頁），而被告之所以認定中徽公司受芳姿公司之委任取款，無非根據中徽公司
    負責人童禮學之確認及所謂之「委任狀」，惟查上開委任狀，係由賽姿股份有限
    公司所出具，並非芳姿公司，況且委任狀上之委任內容亦無關乎票據之委任取款
    權限，因此上開委任狀顯不足以證明芳姿公司有委任張敦夷或中徽公司取款，除
    此更無任何有關芳姿公司委任中徽公司取款之證據；被告於庭上面對原告之質問
    ，己經當庭自承其作業之疏失，其謂「賽姿與芳姿只差壹個字，我們業務忙可能
    遺漏，我們那時與中徽公司來往很久，我們很信任童先生」（請參卷內八月二十
    九日之筆錄第七頁），銀行作業疏失就是過失，金融業者應依發票人之指示付款
    給受款人或合法執票人，豈有可以業務忙，而漠視發票人之指示，損害發票人之
    權益。
  (四)綜上所陳，系爭支票應該返還予原告，此有證人林義芳及張敦夷之證詞可稽，又
    系爭支票係屬禁止背書轉讓且芳姿公司並無委任他人取款，被告疏於查核，誤認
    中徽公司受有取款之委任，以致讓既非受款人亦非受任人之中徽公司領走票款，
    違反發票人原告之指示，造成原告蒙受損害，為此原告茲依民法第一百八十四條
    第一項前段之規定依法起訴，懇請  鈞院鑒核，惠予賜判決如訴之聲明，以維權
    益，實為公便。
三、證據：提出中央銀行業務局 (73)台央業字第一八００號函及 (74)台央業字第一
    一四五號函影本乙份、支票正反面影本六紙、切結書影本乙紙。
乙、被告方面：
一、聲明：
  (一)如主文第一項所示。
  (二)如受不利判決，願供擔保請准宣告假執行。
二、陳述：
  (一)按民法第一百八十四條規定之侵權行為損害賠償請求權成立需具備下列要件：1.
    需有加害行為；2.需為不法行為；3.需侵害原告之權利；4.需有損害發生；5.不
    法行為與損害之發生需有因果關係；6.需有故意或過失。惟查，本件被告受理訴
    外人中徽公司託收票據，並將兌現之票款存入中徽公司於被告分行開立之帳戶內
    ，並無任何「加害行為」；被告依票據法委任取款背書等相關規定辦理票據託收
    業務並非「不法行為」；且系爭六紙支票之權利人係芳姿公司而非原告。故原告
    究係何種權利受到侵害？令人費解。倘原告無權利受到侵害，則渠兌現系爭六紙
    支票何來之損害？原告所稱之遭受到損害，應係源於渠與芳姿公司之買賣關係，
    而被被告受理託收票據所致，因原告與芳姿公司間之買賣關係概與被告無涉，要
    無論究被告有無故意過失之問題，是原告主張本行應負侵權行為損害賠償責任者
    ，洵無理由。
  (二)又原告謂，渠於八十八年簽發系爭六紙支票與芳姿公司，嗣後因發現貨物有問題
    ，乃商請芳姿公司暫勿對提示該等支票，並或芳姿公司負責人首肯。惟查，系爭
    六紙支票第一張發票日期為八十八年一月三十一日（八十八年二月二日兌現入帳
    ），第六張支票發票日期為八十八年七月三十一日（八十八年八月二日兌現入帳
    ），其間相隔六個月之久。倘原告所謂獲得芳姿公司首肯之日係在第一張支票發
    票日（即八十八年一月三十一日）前，則原告豈有對未屆期之系爭六紙支票陸續
    兌現之理？又若芳姿公司負責人首肯之日係在票據兌現之後，則原告既已兌現系
    爭六紙支票，又豈有再商請芳姿公司暫勿提示系爭六紙支票之理？且原告既自承
    與芳姿公司有買賣爭議，何以未積極向芳姿公司追回系爭支票，任由系爭六紙支
    票一一提示並陸續兌現？系爭六紙支票早於八十八年八月二日悉數兌現完畢，原
    告於兌付後未曾表示任何意見，事隔一年（八十九年八月十四日）才函知被告，
    稱被告怠於審認委任取款關係之存在與否，致其損失票款一八０萬元云云，諸多
    疑點，均與常情不符。
  (三)又原告提出芳姿公司八十九年七月十七日補做成之切結書，其上並未說明綺麗公
    司何日要求暫勿提示系爭支票？芳姿公司何日同意綺麗公司之請求？芳姿公司於
    同意暫不提示系爭六紙票據後，就系爭六紙支票是如何處理？且芳姿公司所出具
    之切結書是切結未委任「中微公司」為受任領款人，而非切結未委任「中徽公司
    」取款，故原告之舉證顯然與芳姿公司有無委任中徽公司無關，無助於本件事實
    之釐清。
  (四)末關於原告起訴稱「芳姿公司與被告間並未有所謂『委任取款』之委任關係存在
    ，‧‧‧被告豈能謂其係受芳姿公司之委任而付款予中徽公司」等語，按芳姿公
    司於被告分行並未開立任何帳戶，芳姿公司係透過與被告有往來之中徽公司，委
    任中徽公司利用其在被告分行之開立之存款帳戶取款，並非芳姿公司與被告有任
    何委任關係；原告所謂「被告豈能謂其係芳姿公司之委任而付款予中徽公司」等
    語，恐係不瞭解金融業票據交換程序所致。
  (五)關於系爭六紙支票託收時，被告是否已盡到審核委任取款關係之注意義務一事，
    經查，九十年八月二十九日開庭時，證人張臨夷（即張敦夷）庭呈之委任狀一紙
    雖係「賽姿股份有限公司總經理林義芳」，而非「芳姿股份有限公司負責人林義
    芳」所出具，惟具同日芳姿公司負責人林義芳本人證稱：「芳姿公司是我唯一的
    公司，賽姿公司是以前我作的公司，張先生在那時就與我一起作了，他是我中區
    代表，從以前到芳姿時期都是」（詳九十年八月二十九日言詞辯論筆錄第六頁第
    一、二行），足證張臨夷確曾受芳姿公司委任處理事務。又九十年八月二十九日
    開庭後，被告再次向中徽中司負責人童禮學查證系爭票據臨櫃託收之情形，童禮
    學答稱伊當時拿系爭支票請被告經辦人員託收時，除曾出示前述之委任狀及張敦
    夷先生註記系爭支票「乃本代表委託中徽實業有限公司代收（取得芳姿公司授權
    等字眼之票據影本外，並曾出示張敦夷先生之名片一張，向被告辦理託收票據之
    經辦人員解釋「賽姿公司」）」與「芳姿公司」間之關係，以及張敦夷與之為妻
    舅親戚關係，系爭支票之取得及委任取款背書絕無問題，被告經辦人員於審核訴
    外人童禮學所提供之各項資料及口頭解釋保證後，參酌中徽公司於被告分行往來
    數年一向正常乃同意接受託收，九十年八月二十九日開庭時被告經辦人員等因初
    次出庭應訊過於緊張，且系爭支票之代收已逾二年，一時語塞，據此，被告於接
    受系爭票據之託收時應以善盡審核義務。
  (六)再者，關於原告一再聲稱受有損害一事，按原告為系爭六張支票之發票人，乃票
    據債務人，其給付票款本為當然之理，何來權利受損？又自九十年七月二十五日
    及九十年八月二十九日庭訊時，原告及諸位證人之證詞可知，系爭票據乃原告簽
    發並交與芳姿公司中區代表張敦夷，再由張敦夷交回芳姿公司，供作向芳姿公司
    購貨之貨款預付。由原告與芳姿公司簽訂之買賣契約可知，原告為給付貨款共簽
    發十二張支票，原告按月支付票款，芳姿公司亦按期交貨，直到八十七年十二月
    間芳姿公司因代理商供貨問題交貨發生遲延，惟芳姿公司仍分別於八十八年一月
    十二日及八十八年四月八日交付九十餘萬元之貨品與原告公司，原告公司亦如數
    簽收，且系爭票據中最後一張發票日為八十八年七月三十一日支票據兌現前，原
    告尚與芳姿公司中區代表張敦夷核對帳目，確認芳姿公司應再交付一三八萬元之
    貨物與原告，此外，原告應同意延長芳姿公司交貨期限至八十八年十二月三十一
    日，同時由張敦夷簽立面額共一三八萬元之本票六張交與原告收執以為擔保，伺
    候芳姿公司張敦夷亦依雙方協議內容出或，原告公司均有簽收，顯見原告並無任
    何損害，被告實不知原告一再聲稱受有損害所指為何。
  (七)又關於原告指稱被告之代收系爭票據，於原告給付一八０萬元間有因果關係一事
    ，按原告起訴狀載，曾「商請芳姿公司暫勿提示該等支票，並獲芳姿公司負責人
    首肯」並提出芳姿公司負責人林義芳於事後（八十九年八月十七日）簽立之切結
    書影本一份為證，惟據芳姿公司負責人林義芳九十年八月二十九日開庭時證稱：
    「‧‧‧我們是主動將票交給張先生去處理，‧‧‧我沒有因為這件事直接與原
    告聯絡過，‧‧‧我沒有就系爭的票所付的貨品不能繼續依約供應此事與原告聯
    絡過，一直都是張先生在聯絡的，‧‧‧票出問題之前蕭先生沒有找過我，票出
    問題後去年四、五月間有與我通過電話，但只是聊天而已‧‧‧之前他沒有找過
    我，票被領走後他才找過我‧‧‧」，顯見原告所稱曾獲芳姿公司首肯不提示系
    爭票據，以及林義芳書立之切結書內容均不實在，無足採信。再者，原告於八十
    八年六月二十六日曾與芳姿公司中區代表張敦夷達成繼續出貨之協議，當時系爭
    票據僅兌現五張，票號EA0000000、發票日為八十八年七月三十一日、面額三拾
    萬元之支票尚未兌現，原告未於當時要求取回尚未兌現之支票，亦未對已兌現之
    五張支票表示任何意見，反與芳姿公司中區代表張敦夷達成繼續交貨之協議，顯
    見原告根本未曾要求芳姿公司返還系爭票據；系爭票據由芳姿公司負責人林義芳
    交予張敦夷處理，張敦夷為處理芳姿公司與原告公司間合約履行問題，委由中徽
    公司取款並辦理化妝品進口以便交貨與原告，此處理方式亦惟芳姿公司所默許。
    張敦夷於受芳姿公司授權處理系爭票據後，再將系爭票據委由中徽公司取款，此
    委任取款關係之存在已無庸置疑，縱鈞院認被告接受代收系爭票據時對委任取款
    關係之存否審核上尚有不足，為被告是否以善盡注意義務，均與原告對付系爭支
    票無涉，原告不願兌付系爭票據時不向芳姿公司請求返還系爭票據或以假處分方
    式禁止芳姿公司及第三人提示，反指責被告不應揪受系爭票據之託收，如同怪罪
    商家因販賣刀拒導致殺人案件發生一般，顯無理由。
  (八)按「損害賠償之責，以有損害之發生及有責任原因之事實，並二者之間，有相當
    因果關係成立要件。故原告所主張損害賠償之債，如不合於此項成立要件者，即
    難謂有損害賠償請求權存在」（最高法院四八年台上第四八一號判例參照），本
    件原告既無任何損害，縱有任何所謂之損害，亦肇因於渠與芳姿公司間之買賣契
    約，與被告代收票據與否無任何因果關係。
  (九)綜上所述，「委任取款背書」此為票據法明文規定之票據行為（票據法第四十條
    參照），被告於收受訴外人中徽公司託收之票據時，除查詢受款人芳姿公司於被
    告分行確未開立帳戶，且詢問中徽公司是否已受芳姿公司之委任，經中徽公司負
    責人童禮學確認後才接受託收並代為提示交換，此受任領款人中徽公司交予被告
    之票據及覆函影本均可為證。系爭六紙支票乃原告簽發用以支付貨款之用，縱原
    告與訴外人芳姿公司或中徽公司間因貨物瑕疵買賣糾紛受有損害，亦屬原告與訴
    外人等間之問題，與被告辦理託收系爭六紙支票無關，原告命被告應負損害賠償
    責任，顯無理由。
  (十)又按當事人之法定代理人其代理權消滅者，訴訟程序在有法定代理人承受訴訟以
    前當然停止；又承受訴訟人，於得為承受時，應即為承受之聲明；再聲明承受訴
    訟，應提出書狀於受訴法院，由法院送達於他造（民事訴訟法第一百七十條、第
    一百七十五條第一項、第一百七十六條參照），核先敘明。查被告之原法定代理
    人甲○○因於九十年八月十七日職務調動，致法定代理人之代理權消滅，而自九
    十年八月十七日起由新法定代理人詹幸堂承受本件訴訟，爰依法聲明承受訴訟，
    附此敘明。
三、證據：提出託收票據及覆函影本各一份、託收票據明細表一份、芳姿公司中區代
    表張敦夷名片一張、原告與張敦夷簽立之協議書影本一份、芳姿公司出貨憑證影
    本七張；並請求傳訊中徽公司負責人童禮學。
丙、本院依職權訊問證人張臨夷、江文進、陳慧美、林碧珠並函保證責任彰化縣員林
    信用合作社調閱由原告簽發經被告提示兌現之六張支票影本。
    理      由
甲、程序方面：
        按當事人之法定代理人其代理權消滅者，訴訟程序在有法定代理人承受訴訟
    以前當然停止；又承受訴訟人，於得為承受時，應即為承受之聲明；再聲明承受
    訴訟，應提出書狀於受訴法院，由法院送達於他造，民事訴訟法第一百七十條、
    第一百七十五條第一項、第一百七十六條定有明文。查被告之原法定代理人甲○
    ○因於九十年八月十七日職務調動，致法定代理人之代理權消滅，而自九十年八
    月十七日起由新法定代理人詹幸堂承受本件訴訟，原告聲明承受訴訟，自應准許
    ，合先敘明。
乙、得心證之理由：
一、原告起訴主張：其於八十八年間簽發以員林信用合作社莒光分社為付款人之支票
    六紙，受款人指定為芳姿國際股份有限公司（下稱芳姿公司），劃平行線並載明
    「禁止背書轉讓」而將該六紙支票交付予芳姿公司，嗣後因發現貨物有問題，原
    告即商請芳姿公司暫勿提示該等支票，並獲芳姿公司負責人首肯，詎料上揭六紙
    支票事後經發現竟係由中徽實業有限公司（下稱中徽公司）向被告提示而獲支付
    全部票款共計壹佰捌拾萬元整。惟查，受款人芳姿公司並未曾委託他人提示或轉
    讓上開支票，被告因疏失未經查證芳姿公司已於金融機構設有帳戶，無庸委任他
    人取款，復未檢視芳姿公司是否在票據背面記載委任取款之文句以及就訴外人中
    徽公司之託收是否確實係受芳姿公司之委託等情，即接受訴外人中徽公司之請求
    而辦理託收，並將款項一一存入訴外人中徽公司之帳戶內，因而造成原告損失一
    百八十萬元，依侵權行為之規定，被告理應負損害賠償之責等語。
二、被告則以：其受理訴外人中徽公司託收票據，並將兌現之票款存入中徽公司於被
    告分行開立之帳戶內，並無任何「加害行為」；被告依票據法委任取款背書等相
    關規定辦理票據託收業務並非「不法行為」；且系爭六紙支票之權利人係芳姿公
    司而非原告，故原告並無任何權利受到侵害。其損害應僅涉及與芳姿公司間之買
    賣關係，要與被告無涉，更無論究被告有無故意過失之問題，是原告主張本行應
    負侵權行為損害賠償責任者，洵無理由。又如原告確實已獲得芳姿公司首肯勿提
    示系爭支票，則何以在與芳姿公司之買賣爭議未解決前，不要回支票而竟任由系
    爭支票自八十八年二月二日起至同年八月二日止一一兌現並直至一年後之八十九
    年八月十四日才函知被告，況且原告提出芳姿公司八十九年七月十七日補做成之
    切結書，其上並未說明綺麗公司何日要求暫勿提示系爭支票？芳姿公司何日同意
    綺麗公司之請求？芳姿公司於同意暫不提示系爭六紙票據後，就系爭六紙支票是
    如何處理？凡此均與常情顯有不符，更遑論訴外人林義芳已於開庭時表示原告係
    於系爭支票遭領取兌現之後才就此事與之商量，之前就此並未有所聯繫等語，顯
    見原告所稱曾獲芳姿公司首肯不提示系爭票據，以及林義芳書立之切結書內容均
    不實在，無足採信。另從原告於最後一張支票兌現之前，仍就交貨事宜與訴外人
    張敦夷達成繼續交貨之協議一事觀之，原告顯然未曾要求芳姿公司返還系爭支票
    。再者，被告於接受中徽公司之託收時，確實已就芳姿與賽姿間之關係詳細詢問
    ，中徽公司並提出委任狀以及張敦夷之名片解釋說明系爭支票之取得及委任取款
    背書絕無問題，被告時已盡審核之義務；況芳姿公司之負責人林義芳證稱訴外人
    張敦夷乃其以前經營之賽姿公司與現在經營之芳姿公司之中區業務代表，足證張
    臨夷確曾受芳姿公司委任處理事務，被告並無審核之疏失。按「損害賠償之責，
    以有損害之發生極有責任原因之事實，並二者之間，有相當因果關係成立要件。
    故原告所主張損害賠償之債，如不合於此項成立要件者，即難謂有損害賠償請求
    權存在」，本件原告既無任何損害，縱有任何所謂之損害，亦肇因於渠與芳姿公
    司間之買賣契約，與被告代收票據與否無任何因果關係，原告請求被告應負損害
    賠償責任，顯無理由等語資為抗辯。
三、原告起訴主張：系爭支票六紙乃其於八十年間簽發，以員林信用合作社莒光分社
    為付款人，受款人指定為芳姿公司，劃平行線並載明「禁止背書轉讓」，再將該
    六紙支票交付予芳姿公司，嗣該等支票屆期後皆係由訴外人中徽公司向被告以委
    任取款之方式兌現獲得票款一百八十萬元等情，業據原告提出支票正反面影本六
    紙，復為被告所不爭執，堪信為真實。兩造係就被告接受訴外人中徽公司之委任
    取款之請求而將系爭票款一百八十萬元存入中徽公司帳戶內之行為，是否造成原
    告受有一百八十萬元票款之損失一事有所爭執，係本件爭點所在。
四、按「損害賠償之責，以有損害之發生及有責任原因之事實，並二者之間，有相當
    因果關係成立要件。故原告所主張損害賠償之債，如不合於此項成立要件者，即
    難謂有損害賠償請求權存在」，最高法院四八年台上第四八一號判例可資參照。
    次按支票之發票人應按支票文義擔保支票之支付，票據法第一百二十六條定有明
    文。換言之，支票之發票人乃應負最後償還義務之人，縱記名支票之發票人依法
    為禁止背書轉讓之記載，惟此僅使發票人取得與受款人間保留原因關係抗辯之機
    會，仍無礙其因發票而需負之票據債務；至於記名票據經禁止背書轉讓者，其票
    據權利人乃為受款人甚明，發票人並無任何任何票據權利。本件原告主張系爭六
    張支票經其記名受款人為芳姿公司且載明禁止背書轉讓，故被告因疏失而為之付
    款行為導致原告受有一百八十萬元之票款損害。惟依前開說明，原告乃票之發票
    人，縱該票據為記名票據且載明禁止背書轉讓，亦無礙於原告因發票行為而應付
    之票據責任，原告雖因為禁止背書轉讓之記載而取得一得以其與直接後手間之原
    因關係對後手或其他抗任何再因背書或轉讓方式而取得票據之人之抗辯機會，惟
    此並非發票人之票據權利，原告並未因被告之付款行為而遭受到權利上之損害，
    其僅係履行債務爾。即便被告審查中徽公司之委任取款背書有所過失，亦屬害及
    票據權利人即執票人芳姿公司之權利，至於原告既無票據權利，自無任何損失可
    言。揆諸前開說明，本件難認原告主張其給付票款乃是被告之行為所導致之損失
    ，並無可採，原告之訴並無理由，應予駁回。
五、因本案事證已臻明確，兩造其餘主張陳述及所提之證據，均毋庸再予審酌，附此
    敘明。
六、原告受敗訴判決，其假執行之聲請即失所依據，應併予駁回，併予敘明。
七、據上論結，原告之訴為無理由，並依民事訴訟法第七十八條，判決如主文。
中      華      民      國    九十      年      十      月    二十九    日
                                    臺灣臺中地方法院民事第四庭
~B法      官  林學晴
右為正本係照原本作成
附記一如不服本判決，應於判決送達後二十日內，向本院提出上訴狀。
附記二如對本判決上訴，須於判決送達後二十日內，向本院提出上訴狀，同時表明上
訴理由；如已於本判決宣示後送達前提起上訴者，應於判決送達後十日內補具上訴理
由。
中      華      民      國    九十      年      十      月    二十九    日
~B法院書記官  蔡永興


司法院資訊處製作；財團法人民間司法改革基金會備份。
